ACORDAO-COMPLETO-2350976

ACÓRDÃO 3335/2019 ATA 12/2019 - PRIMEIRA CÂMARA

VISTOS, relatados e discutidos estes autos nos quais se analisam embargos de declaração opostos pela Sra. Denise Elza Felippelli Martins em face do Acórdão 2260/2019-TCU-Primeira Câmara, por meio do qual esta Corte de Contas negou provimento a pedido de reexame interposto pela embargante contra os termos do Acórdão 10124/2018-TCU-Primeira Câmara;
ACORDAM os Ministros do Tribunal de Contas da União, reunidos em Sessão da 1ª Câmara, diante das razões expostas pelo Relator, em:
9.1. conhecer dos presentes embargos de declaração com fundamento nos arts. 32, inciso II, e 34 da Lei 8.443/1992, para, no mérito, rejeitá-los por inexistir as contradições e omissões alegadas na deliberação recorrida;
9.2. dar ciência desta deliberação à embargante.

Embargos de declaração opostos contra decisão desta Corte de Contas que negou provimento a pedido de reexame interposto pela embargante.

Primeira Câmara

Superior Tribunal Militar.

3. Embargante: Denise Elza Felippelli Martins (XXX.138.157-XX).

13.1. Ministros presentes: Walton Alencar Rodrigues (Presidente), Benjamin Zymler e Vital do Rêgo (Relator).
13.2. Ministro-Substituto convocado: Augusto Sherman Cavalcanti.
13.3. Ministro-Substituto presente: Weder de Oliveira.

Márcia Lucia Wermesk Fernandes

VITAL DO RÊGO

Ministro Vital do Rêgo.

Trata-se de embargos de declaração opostos pela Sra. Denise Elza Felippelli Martins em face do Acórdão 2260/2019-TCU-Primeira Câmara, por meio do qual esta Corte de Contas negou provimento a pedido de reexame interposto pela embargante contra os termos do Acórdão 10124/2018-TCU-Primeira Câmara.
Em seu apelo recursal, juntado na peça 69, protocolizado nesta Corte de Contas em 2/4/2019, a embargante aduz os seguintes argumentos:
DENISE ELZA FELIPPELLI MARTINS 67 ANOS, devidamente qualificada nos autos em epígrafe por seu signatário, vem com o respeito e supero acatamento a presença de V. Exa. com base na Lei 8.443/1992, art. 31-35, RI/TCU, ART 277-289 opor 
EMBARGOS DE DECLARAÇÃO
Para assim suprir a omissão de pontos sobre o qual deveria se pronunciar no r. acórdão proferido no presente e contradição tendo em vista a conclusão do v. acórdão se apresentar em desacordo com a proposição formulada na sua fundamentação pelas razões de fatos a seguir expostos.
I - DA TEMPESTIVIDADE
A venerada decisão ora embargada foi comunicada a embargante em 26/03/2019, entregue pelos Correios a uma vizinha, findando o prazo em 10 (dez) dias para serem os embargos apresentados previsto na Lei 8.443/1992 e aprovado no "Manual de Recursos" do TCU (BTCU Especial em fls. 13) . 
DOS FATOS 
Como é cediço em Direito, para alcançar o fim a que se destina, é necessário que a tutela jurisdicional seja prestada de forma clara e completa, sem obscuridade, omissão ou contradição.
"Os embargos declaratórios não consubstanciam crítica ao oficio judicante, mas servem-lhe ao aprimoramento ao aprecia-lo, o órgão deve fazê-lo com espírito de compreensão, atentando para o fato de consubstanciarem verdadeira contribuição da parte em do devido processo legal" (STF, AI 163.047 AgR-ED, rl. Min. Marco Aurélio, 2ª Turma, jul. 18.12.1995. DJ 08.03.1996) .
II - SÍNTESE
Pois bem, embargante apresentou RECURSO DE REEXAME devido a suspensão da pensão deixada por sua finada mãe, instituidora do benefício, falecida em 19/5/2006 com alegação que a embargante não era invalida na morte de sua mãe, não era dependente da mesma, e que trabalhava a época do passamento da servidora (2006 a 2008) (contratada) TUDO COM BASE NA LEI 8112/1990 ART.217, II "a".
Vindo o v. acórdão foi reconhecido o fato da invalidez permanente ser anterior ao óbito da instituidora e analisou POR RÁPIDA PESQUISA (FLS 7) E POR PRESUNÇÃO QUE A EMBARGANTE PROVIA SEU SUSTENTO E NAO ERA DEPENDENTE FINANCEIRAMENTE DA SERVIDORA. 
III - EMBARGOS PROPRIAMENTE DITOS
CONTRADIÇÃO
"Há propriamente contradição numa decisão quando a sua conclusão se apresenta em desacordo com uma proposição formulada na sua fundamentação" (STJ, EDel no Resp 681.740/MG, Rel. Min Nancy Andrighi, 3ª. Art. Da lei 8112/90) .
INICIALMENTE
O v. acórdão contradiz a jurisprudência consolidada no STF no sentido de que a Lei que rege a concessão do benefício do segurado a pensão por morte é vigente na data do óbito. (DOC 1,2 e 3) . 
Vejamos
A Lei aplicada para corroborar o v acórdão, Lei 8112/1990 art. 217, II, "a" NÃO se enquadra no mérito da questão haja vista referenciar: 
II- Temporária: 
Os filhos ou enteados, até 21 anos de idade, ou, inválidos enquanto durar a invalidez. 
 (...) 
Observa-se que o fato versa em FILHA MAIOR, INVÁLIDA PERMANENTEMENTE, COM DEPENDÊNCIA ECONÔMICA (QUE NÃO É O CASO EM TELA) . 
A filiação ratifica-se na certidão de nascimento acostada nos autos (incontestável) , a invalidez permanente comprovada no laudo médico da Marinha em perícia realizada por determinação do Juiz Auditor da 1ª CJM, Dr. Edmundo Franca de Oliveira e ratificada por esse Egrégio Tribunal de Contas da União que reconheceu a invalidez permanente a época do óbito da mãe da embargante, servidora. (Incontestável) . 
No que tange a fortalecer posicionamento do V. acórdão em fls. 6/7 o contraditório surge e urge quando afirma que nega o direito da pensão a embargante, LEI 8112/90 que não cita dependência econômica, (SENDO ESSE O ENTENDIMENTO DO STF) por ter trabalhado de 2006 a 2008 contratada, e que não estava invalida totalmente e definitivamente, PORÉM, em fls. 10 do v. acórdão atesta O FATO DE QUE A EMBARGANTE ERA DETENTORA DE INVALIDEZ PERMANENTE ANTES DE 2006. (FLS 10) , como dizer outra vez que a embargante não era inválida no passamento de sua mãe? 
Outro item de contradição no v. acórdão e afirmar que a declaração de imposto de renda apresentado não tem cunho probatório da dependência econômica da embargante em relação a sua mãe então o que falar da declaração bancaria acosta (DOC 4) onde NÃO HÁ MOVIMENTAÇÃO FINANCEIRA EXCETO A PENSÃO.
A lei IRPF não admite presunções de dependência e nem dependência presumida pois gastos ali são lançados e comprovados sob pena de sanções severas, inclusive PARA RATIFICAR A DEPENDÊNCIA FOI ANEXADA A GUARDA DO FILHO (1993) DA EMBARGANTE PARA A INSTITUIDORA DA PENSÃO POR NÃO TER A MESMA BOAS CONDIÇÕES DE SAÚDE FINANCEIRA, incluído também no IRPF. 
Se a embargante não fosse dependente financeiramente de sua mãe não teria perdido o plano de saúde existente há 32 anos (DOC 5) por falta de pagamento e não estaria hoje esmolando por um plano de saúde por ter uma doença pré-existente, NOTA-SE QUE A PENSÃO TEM CARÁTER ALIMENTAR. 
Periciando os autos, também, será verificado que a embargante e sua finada mãe moravam juntas a época de sua morte (óbito) (DOC 6) .
OMISSÃO
"Há omissão no julgamento se o órgão julgador não aprecia aspectos importantes da causa que possam influenciar no resultado da demanda". (STF, REsp 690.919/SP, REI. Min. Teori Albino Zavascki, Ia. Turma, jul. 16.02.2006 DJ 06.03.2006) . 
No mesmo sentido: STF, REsp 678.277 SC, Relatora Ministra Eliane Calmon, 2ª Turma, jul. 02.02.2006. 
Tendo vista a Lei que ampara embargante ser a Lei 8112/90 POIS NÃO se refere a dependência econômica e sim a invalidez incluindo a permanente (caso em tela) e por RESPEITO a esse Energizado TCU apresenta-se as omissões pertinentes ao V.acórdão.
Em fls. 7 do v. acórdão (5.9) decidiu a vida de uma sra. inválida que não tem como se manter financeiramente, inclusive perdeu o plano de saúde (DOC. 5) por falta de pagamento e não é aceita em outros planos POR TER DOENÇA PRÉ-EXISTENTE por uma rápida pesquisa na internet e por uma dúvida a respeito da capacidade laboral.
Com TODO o respeito só o manuseio minucioso dos processos poderia condenar a embargante, se fosse o caso em tela e NÃO UMA RÁPIDA PESQUISA NA INTERNET, COMO AFIRMADO NO V. ACÓRDÃO. 
Em fls. 11 do V. acórdão afirma que em 1999, ou seja, HÁ 24 ANOS, 11 anos antes da morte da mãe da embargante existiu um processo que tinha como advogada a embargante sem verificar que a ação não gerou honorários convencionais pois se tratava de JG (JUSTIÇA GRATUITA) e era um pedido da instituidora da pensão para uma sra. amiga, DONA CONSTÂNCIA acusada de adultério. 
Em fls. 11 em relação ao quantitativo de processos foi uma pesquisa feita na INTERNET a partir de 1990, há 24 anos, hoje com 67 anos, a embargante, sem resistência a dor tendo inclusive seus movimentos nas pernas totalmente reduzido como demonstra carteira de motorista acostada E LAUDO MÉDICO DO DETRAN (DOC 7) . COMO ANDAIR OU SENTAR POR TEMPOS MAIS LONGOS para advogar e prover o seu sustento? 
Pelas ações com data de 2006 foi presumido que por estar constituída como advogada estaria recebendo honorários convencionais, o que não coaduna com a realidade da embargante até porque em sua grande maioria eram patrocinados pela JG e que a prova contundente é o seu IMPOSTO DE RENDA E DECLARAÇÃO BANCÁRIA pois sonegar rendimentos é crime. 
NESSA MESMA LINHA DE PRESUNSÃO A PESQUISA QUE FORA SUPERFICIALMENTE REALIZADA (INTERNET E NÃO JUNTA AOS AUTOS) NÃO ZELOU EM APURAR OS MANDADOS PROCURATÓRIOS PERTINENTES A ESSES PROCESSOS QUE EM VERDADE AFIRMO ERAM CONSTITUÍDOS SEMPRE EM CARÁTER ASSOCIATIVO (DOC.8) A COLEGAS ADVOGADOS QUE SE COMPADECIAM DE UMA SITUAÇÃO FÁTICA DEPRESSIVA EM QUE SE ENCONTRA A EMBARGANTE POR SABEREM DA "CADEIRA DE RODAS" QUE A AGUARDAVA além de que a embargante contratou uma empresa que a enviasse recortes de jornal para sua residência para acompanhar os processos dos colegas pois era uma maneira de consumir o tempo e as dores e para tanto seu nome tinha que configurar no mandado procuratório (ACR recortes jurídicos) 
Também não foi apurado na pesquisa feita TODAS AS RENÚNCIAS e substabelecimentos (DOC 9) nos processos do V. Acórdão pois há momentos em que as dores transcenderam, ainda transcendem o insuportável.
V - DA CONCLUSÃO
Diante de todo o exposto, requer que sejam acolhidos e providos os presentes embargos de declaração, sanando a contradição e a omissão do venerado analisando o pedido pleiteado, por ser medida de JUSTIÇA E SOBREVEVÊNCIA.
Eis o Relatório.

Bismarck Azevedo da Silva (OAB/RJ 222.489) e outros.

Não atuou.

EMBARGO DE DECLARAÇÃO EM PEDIDO DE REEXAME. CONHECIMENTO. AUSÊNCIA DAS CONTRADIÇÕES E OMISSÕES ALEGADAS. REJEIÇÃO.

PENSÃO CIVIL (PCIV)

não atuou.

Em análise, embargos de declaração opostos pela Sra Denise Elza Felippelli Martins em face do Acórdão 2260/2019-TCU-Primeira Câmara, por meio do qual esta Corte de Contas negou provimento a pedido de reexame interposto pela embargante contra os termos do Acórdão 10124/2018-TCU-Primeira Câmara. 
Preliminarmente, convém destacar que o ato de pensão civil emitido em favor da beneficiária, ora embargante, habilitada na pensão na condição de filha maior inválida, foi considerado ilegal por esta Corte de Contas (Acórdão 10124/2018-TCU-Primeira Câmara, Rel. Min. Walton Alencar) em razão de, naquela ocasião, não terem sido comprovados em conjunto que, no momento do óbito: (i) a invalidez era anterior ao óbito do instituidor; (ii) a incapacidade total e definitiva para o trabalho e; (iii) dependência econômica em relação à instituidora.
Destaco que os presentes embargos foram opostos em 2/4/2019 (peça 69) . Considerando que o oficio de notificação, endereçado à procuradora então constituída pela embargante, foi expedido na data de 26/3/2019 (peça 65) , o recurso encontra-se tempestivo, eis que apresentado dentro do prazo previsto no art. 287, § 1º, do RITCU.
Com relação ao mérito do apelo apresentado, funda-se a embargante em argumentos que apontariam para supostas contradições e omissões no decisum vergastado. Nesse sentido, sustenta em síntese que:
o acórdão embargado contraria a jurisprudência consolidada no STF;
como contradição: (i) alega-se que o art. 217, inciso II, alínea "a", da Lei 8.112/1990 que não cita dependência econômica como critério concessivo para a pensão; (ii) aduz que o acórdão embargado, a despeito de reconhecer que a embargante era detentora de invalidez permanente antes de 2006, não estava inválida totalmente e definitivamente por ter trabalhado de 2006 a 2008; (iii) sustenta que se o acórdão embargado defendeu que a declaração de imposto de renda apresentada não tem cunho probatório da dependência econômica da embargante em relação a sua mãe, tal afirmação é contraditada pela declaração bancária apresentada pela interessada nesse momento processual para comprovar que não detém movimentação financeira que não seja a oriunda da pensão;
como omissão: (i) o acórdão embargado teria sido omisso ao deixar de observar que a Lei 8.112/1990 ampara a embargante e não se refere a dependência econômica e sim a invalidez incluindo a permanente; (ii) que a decisão embargada presumiu que em razão de a embargante constar como advogada em processos judiciais, ela estaria apta a trabalhar, fato que não seria verdadeiro. Juntou nessa fase processual documentação na qual a embargada renunciou ou substabeleceu o mandato de advogada que detinha em vários processos.
-II-
A despeito dos argumentos e novas provas apresentadas, entendo que o apelo manejado pela embargante não é suficiente para alterar o decisum, eis que inexistentes as supostas contradições e omissões mencionadas. Senão vejamos.
De início, vale dizer que a via dos embargos de declaração é estreita e se presta, nos termos do Código de Processo Civil, para esclarecer obscuridade ou eliminar contradição; suprir omissão de ponto ou questão sobre o qual devia se pronunciar o juiz de ofício ou a requerimento e corrigir erro material. No caso em epígrafe, a embargante sustenta que a decisão combatida padece de contradições e omissões. No entanto, os argumentos trazidos na peça recursal, longe de mostrar os pontos contraditórios e eventuais omissões na decisão, buscam a rediscussão do mérito por meio da apresentação de novas provas e argumentos.
Nessa senda, rememoro que, para fins de embargos de declaração, a omissão consiste na falta de pronunciamento acerca de algum ponto ou questão suscitado pelas partes, ou sobre a qual o julgador deveria se pronunciar de ofício. Por seu turno, a contradição, para servir de fundamento para a oposição de embargo de declaração, deve apontar a dúvida em relação à fundamentação utilizada na decisão, demonstrando eventuais incongruências lógicas entre os distintos elementos do julgado. Portanto, ocorre contradição, dentro de uma decisão, quando há emprego de fundamentos antagônicos em relação a outros fundamentos, ou ao relatório ou à conclusão.
Por sua vez, entendo que inexistem as contradições alegadas pela embargante no acórdão recorrido. Inicialmente no que diz respeito às condições para habilitação como beneficiário "filho inválido", em pensão estatutária regulada pela Lei 8.112/1990, observo que a jurisprudência desta Corte de Contas se firmou no sentido de que devem ser obedecidos, por ocasião do óbito do instituidor, os seguintes requisitos: (i) a invalidez deve ser preexistente ao óbito do instituidor; (ii) a incapacidade deve ser total e definitiva para o trabalho e (iii) a dependência econômica do beneficiário em relação ao instituidor. A lógica dos referidos requisitos advém do comando legal, eis que, se determinado beneficiário for de fato inválido, ele não terá condições de trabalhar, e, por essa razão, será dependente (presumido) do instituidor. Vale dizer, que a dependência econômica de beneficiário na condição de filho maior inválido reveste-se de presunção relativa, ou seja, admite prova que a desconstitua. Nesse sentido, os Acórdão 1124/2007-TCU-Segunda Câmara, 1.535/2007-TCU-Plenário, 1.590/2008-TCU-1ª Câmara, 6.715/2009- TCU-2ª Câmara, 5.851/2012-TCU-2ª Câmara, 2.966/2014-TCU-2ª Câmara e 5.151/2015-TCU-1ª Câmara.
No que diz respeito à alegação, no sentido de que a decisão recorrida "teria reconhecido que a embargante era detentora de invalidez permanente antes de 2006 e, ao mesmo tempo, não estava inválida totalmente e definitivamente por ter trabalhado de 2006 a 2008", observo que, no voto condutor da deliberação, tais afirmações são tratadas em momentos distintos e que, no contexto, não se contradizem. Isso porque, na fase recursal, esta Corte de Contas reconheceu que o laudo médico acostado pela embargante na peça 32, de fato comprova a preexistência da invalidez (que acomete a embargante) ao óbito da instituidora. 
Ocorre que, a despeito do conteúdo do referido laudo médico, restou demonstrado desde a análise realizada pela Sefip (confirmada posteriormente pela Serur) que, na data do óbito da instituidora (19/5/2006) , a Sra. Denise Elza Felippelli Martins, ocupava o cargo de Assistente Administrativo, na Assembleia Legislativa do Estado do Rio de Janeiro desde abril de 2006, perdurando na referida ocupação até março de 2008. Portanto, o reconhecimento do conteúdo atestado pelo laudo médico oficial apresentado pela embargante não é contraditório a também reconhecer que, diante de fatos, antes do falecimento da instituidora, a beneficiária estava trabalhando e assim continuou por mais dois anos. Referido vínculo laboral em conjunto com as atuações na condição de advogada descaracterizam o requisito que estabelece que a incapacidade para fins de pensão deve ser total e definitiva para o trabalho.        
Quanto à diferenciação da dependência para fins fiscais em relação à dependência econômica para fins de habilitação como beneficiário de pensão estatutária, entendo que não há controvérsia. No voto condutor da decisão ora embargada, mencionou-se apenas o entendimento consolidado desta Corte de Contas a respeito da contestada diferenciação, consoante se observa do trecho a seguir transcrito: 
A despeito desse elemento de prova, observo que, nos termos da jurisprudência do TCU, a condição de dependente para efeitos fiscais (declaração de ajuste anual de imposto de renda) não é bastante para comprovar a efetiva dependência econômica do beneficiário da pensão em relação ao instituidor, que deve ser corroborada por outros elementos, uma vez que a dependência para fins tributários não se confunde com a dependência econômica para fins previdenciários, já que há distinções de natureza, propósito e abrangência entre elas. Nesse sentido, os Acórdão 6457/2017-TCU-Primeira Câmara e 10.132/2017-TCU-2ª Câmara, entre outros.
Além disso, o extrato ora apresentado para comprovar que a única movimentação financeira da embargante decorre da pensão (peça 69, p. 16) se refere ao exercício de 2010 e não serve de referência para comprovar a situação financeira da beneficiária por ocasião do óbito da instituidora, ocorrido em 19/5/2006. No que diz respeito à Declaração de Ajuste Anual também apresentada nesse momento processual (peça 69, p. 18/26) , observo que se refere ao exercício de 2019 (ano calendário 2018) e também não traz elementos hábeis a comprovar a dependência econômica no momento da aferição dos critérios para se habilitar na pensão (evento óbito) .
Vale dizer que na nova peça recursal, a embargante traz vários documentos que demonstram, por exemplo, renúncias em processos nos quais ela constava como advogada (peça 69, p. 120/192) . Ocorre que tais renuncias ocorreram em março de 2008, quase dois anos depois do falecimento da instituidora. Significa dizer que, pelo menos até a referida data, a embargante atuava como advogada. Também consta na nova documentação juntada pela embargante, relação de processos arquivados, nos quais ela constava como advogada (peça 69, p.32/75) . Observa-se que, na grande maioria dos processos mencionados pela embargante, a autuação dos respectivos processos judiciais ocorreu após o falecimento da instituidora, elemento que reforça o fato de que a embargante continuou, em alguma medida, atuando como advogada.
Assevero que a condição atual da beneficiária não ampara a continuidade do pagamento da pensão, caso no momento do óbito da instituidora, as condições requeridas para fazer jus ao benefício não forem efetivamente comprovadas. Isso porque, os requisitos para a percepção de pensão devem ser aferidos no momento do falecimento do instituidor. Nesse sentido é o entendimento do STF. [AI 839916 AgR/RJ (rel. Min. Rosa Weber, julgado em 27/8/2013 pela Primeira Turma) ; AI 732564 AgR/PE (rel. Ministra Cármen Lúcia, julgado em 25/8/2009 pela Primeira Turma) ; MS 20052/DF (rel. Ministro Antonio Neder, julgado em 26/5/1976, julgado pelo Tribunal Pleno) e MS 20032/DF (rel. Ministro Cordeiro Guerra, julgado em 4/6/1975 pelo Tribunal Pleno) ].
Por fim, verifico que os precedentes do STF trazidos pela embargante (peça 69, p. 9/15) dizem respeito a situação distinta da embargante, eis que regulam as pensões instituídas para filhas maiores solteiras. Para essa situação, o STF entendeu que o requisito da dependência econômica é irrelevante. No caso dos autos, entretanto, o requisito principal que não restou comprovado foi a incapacidade definitiva para o trabalho, uma vez que, por ocasião do óbito da instituidora da pensão, a embargante encontrava-se com vínculo empregatício ativo. Nesse sentido, vale dizer que o comando legal que fundamentou a pensão em epígrafe prevê expressamente que a pensão será devida enquanto durar a invalidez, presumindo que, havendo prova de que há capacidade para o trabalho, o beneficiário perde a condição de dependente[footnoteRef:2].  [2:  art. 217, inciso II, alínea "a" da Lei 8.112/1990: São beneficiários das pensões: (...) a)  os filhos, ou enteados, até 21 (vinte e um) anos de idade, ou, se inválidos, enquanto durar a invalidez. ] 
Diante do que restou demonstrado, entendo que os presentes embargos não são hábeis a promover a alteração do decisum. 
Ante o exposto, VOTO para que seja adotada a minuta de acórdão que ora trago ao exame deste Colegiado.
TCU, Sala das Sessões Ministro Luciano Brandão Alves de Souza, em 23 de abril de 2019.
Ministro VITAL DO RÊGO 
Relator